臺灣高等法院刑事判決　　　　　　　　96年度上訴字第1505號
上　訴　人　台灣桃園地方法院檢察署檢察官
上　訴　人
即　被　告　甲○○
選任辯護人　邱鎮北律師
上列上訴人因被告毒品危害防制條例案件，不服臺灣桃園地方法
院95年度重訴字第103號，中華民國96年2月8日第一審判決（起
訴案號：臺灣桃園地方法院檢察署95年度偵字第20044號），提
起上訴，本院判決如下：
    主  文
原判決撤銷。
甲○○製造第二級毒品，累犯，處有期徒刑柒年陸月。大麻植株
肆佰柒拾柒株、大麻葉伍仟捌佰伍拾伍點貳玖公克、大麻花壹包
（淨重伍點零貳公克）、大麻磚塊捌塊共重貳佰參拾柒點零陸公
克，均沒收銷燬之。用以包裝大麻磚塊捌塊之外包裝總重拾點參
柒公克、塑膠花盆貳佰柒拾參個、大麻種子玖拾顆共重壹點柒陸
公克、含種植大麻知識之參考資料拾頁暨英文書參本、電子秤壹
台、抽水馬達壹具、鏟子壹支、澆水桶壹個，均沒收。
    事  實
一、甲○○前因傷害案件，經原審法院判處有期徒刑5月確定，
    於民國91年9月24日執行完畢。復不知悔改，明知大麻係毒
    品危害防制條例第2條第2項第2款所列之第二級毒品，依法
    不得持有、製造，意圖製造而栽種，亦不得持有大麻種子，
    竟於93年7、8月間，在桃園縣桃園市○○路之「獅子王舞廳
    」中，向某不詳成年男子購得1塊大麻磚，然在當天撥開大
    麻磚欲施用時，卻發現裡面藏有種子，因而持有大麻種子約
    16、7顆，並因此心生栽種大麻以製造大麻之意，故其一面
    浸泡培養上開種子使之發芽，一面又至上開舞廳，向另一不
    詳成年男子再次購得大麻磚1塊，以同一方式取出而持有大
    麻種子約7、80顆並培養之，待其2次培養之種子分別發芽後
    ，即分別將之移植到不知情之張文貴所經營之「幸福養鵝場
    」旁之空地土裡（所在地號：中壢市○○里○○段○段290-
    25號）及養鵝場附近其居住之鐵皮（貨櫃）屋旁空地之盆栽
    裡（所在地號：中壢市○○里○○段○段401-13號，即養鵝
    場經營之飼料場用地附近），並適時澆水、防災、施肥、採
    收。迨94年9月間，上開大麻植株開花，然因甲○○栽種技
    術未純熟，未能產生花苞，惟仍因此長出大麻種子並持有之
    ，其遂尋找栽種大麻之書籍補強相關知識及技術，而承前栽
    種之意，於95年4、5月間，將此批新生之種子再予以培養、
    令其發芽而栽種出大麻植株。嗣於同年8月中旬間，該批大
    麻植株長出大麻葉後，甲○○即基於製造第二級毒品大麻之
    犯意，於95年8月底、9月初左右，將部分植株砍下並取其葉
    ，以自然晾乾之方式使該等大麻葉乾燥，再將乾燥之葉子用
    磅秤秤過，以每包約30公克（香菸盒大小）之重量，在上開
    種植大麻土地旁之某工寮內，用模具將該等大麻葉壓製成磚
    並切割成塊，再用保鮮膜包住以利防潮、保存，其以此方式
    1次製成大麻磚8塊，欲供己施用或伺機販售。惟甲○○尚未
    及著手任何販賣大麻行為，即為警於95年9月19日下午4時50
    分許在上開2地號所在空地及鐵皮屋執行搜索，在現場查得
    甲○○所有栽種之大麻植株477株（其中273株係栽種於塑膠
    花盆內，塑膠花盆273個均有扣案；其餘則均係直接栽種於
    平地土壤中），大麻葉5855.29公克（含先前所採集已乾燥
    大麻葉2655公克、甫自植株脫落之非乾燥大麻葉3200.29 公
    克）、自行栽種採集之大麻種子90顆共重1.76公克、向他人
    所購欲供己施用之大麻花1包（淨重5.02公克）、上開已製
    造完成之大麻磚塊8塊（煙草重237.06公克，保鮮膜空包裝
    總重10.37公克）及採集大麻葉後所剩餘之大麻根1包（大麻
    根不含大麻成分）、含種植大麻知識之參考資料10頁暨英文
    書3本、種植大麻時用以量秤肥料用之電子秤1台及種植大麻
    灌溉時用之抽水馬達1具、鏟子1支、澆水桶1個，而查知上
    情。
二、案經臺灣桃園地方法院檢察署檢察官指揮桃園縣政府警察局
    移送該署偵查起訴。
    理  由
一、訊據被告甲○○對於上開時、地如何購得大麻磚及持有大麻
    種子再予培養、栽種成大麻植株，後又砍下大麻植株並取其
    葉使之乾燥，進而壓製並切割成塊狀大麻磚等事實，業據被
    告於警詢、偵查、原審及本院審理時供認無誤並互核大致相
    符，有歷次筆錄在卷可按，復有如事實欄所述之警方在上開
    處所查得被告所栽種之大麻植株、先前所採集已乾燥大麻葉
    、甫脫落之非乾燥大麻葉、摘取大麻葉後所剩餘之大麻根、
    自行栽種採集之大麻種子、已製造完成之大麻磚塊，及供其
    種植大麻時提供知識用之參考資料暨英文書、種植大麻時用
    以量秤肥料用之電子秤、灌溉時用之抽水馬達、鏟子、澆水
    桶等物扣案及卷附栽種之現場照片多張（見偵查卷第43-66
    頁）足資佐證。而扣案在現場查得之大麻植株共計477株（
    警方於偵查卷第33、37頁扣押物品目錄表誤載為「388」、
    「259」株，警方查獲後即全數送法務部調查局鑑定，故本
    院以鑑定書記載數量為準），被告向本院承稱：部分植株栽
    種於塑膠花盆，部分則直接栽種於平地土壤中等語（見本院
    卷第55頁正面），均為警一併查獲，並有塑膠花盆273個扣
    案可證，且查獲植株全部經送法務部調查局鑑定結果，確均
    含第二級毒品大麻成分，為大麻植株，有該局95年10月28日
    調科壹字第0952303890號鑑定書一份為證（見偵查卷第176
    頁）。另扣案乾燥大麻葉12包，被告承稱：係其先前所採集
    風乾放置於地上，為警在現場撿拾而查獲等語（見本院卷第
    54頁背面），經送法務部調查局鑑定結果，大麻葉12包煙草
    重2655公克，均含第二級毒品大麻成分，有該局95年10月24
    日調科壹字第09523030380號鑑定書一份為證（見偵查卷第
    168頁）；另扣案之大麻葉3大包又1片（檢察官於95年9月7
    日偵查中抽取扣案大麻葉一片送中央警察大學鑑驗，有偵卷
    第120頁照片一張為憑，應係非乾燥葉片；95年10月2日偵查
    中檢察官復將該1片葉子送請調查局鑑驗。），被告供稱：
    是非乾燥的，警察在搬運過程中自植株脫落而撿起，加以分
    裝扣案的等語（見本院卷第54頁背面），經送法務部調查局
    鑑定結果，大麻葉3大包煙草重3200公克，大麻葉1片淨重
    0.29公克，均含第二級毒品大麻成分，有該局95年10月28日
    調科壹字第09523030890號、95年11月21日調科壹字第095
    23040030號鑑定書各一份為證（見偵查卷第176頁、原審卷
    第30頁）。再扣案大麻磚塊8塊確係被告自其所栽種之大麻
    植株採集葉片壓製而成之事實，為被告所是認（本院卷第37
    頁背面、第55頁正面）；且依偵查卷附大麻磚塊之照片顯示
    該等塊狀製品確實以透明膠膜包裝完整（見同上偵卷第44頁
    編號DSC00440至442號等照片），經送法務部調查局鑑定結
    果，煙草8塊合計煙草重237.06公克、空包裝總重10.37公克
    ，含第二級毒品大麻成分，有該局95年10月24日調科壹字第
    09523030370號鑑定書一份為證（見偵查卷第169頁）。另扣
    案在現場查得之大麻種子，被告自承：係先前栽種大麻植株
    所得等語（見本院卷第85頁背面），經送法務部調查局鑑定
    結果，確認均為大麻種子，淨重1.76公克，經以種子發芽試
    驗驗法檢驗具發芽能力，有該局95年11月6日調科壹字第095
    23033610號鑑定書一份為證（見原審卷第22頁）。堪認被告
    自白確與事實相符。被告有持有大麻種子、栽種大麻，進而
    採集大麻葉使之乾燥，壓製並切割成塊狀大麻磚等事實，堪
    以認定。
二、被告雖再辯稱：真正流通市面之大麻均係母株大麻葉製成，
    而扣案之大麻磚是伊用公株的大麻葉乾燥後壓製而成，只是
    試做，並非真正成品，拿給朋友看，朋友也說這不能用，充
    其量僅能認係半成品，伊未製造大麻，被查到的都是母株，
    但伊還沒開始採集，也沒有製造，先前種的公株因為不能用
    ，已丟棄了云云。經查：(1)按毒品危害防制條例第4條製造
    第一級至第四級毒品罪之「製造」，係指就原料、原素予以
    加工，使成具有特定功效之成品者而言；又何者屬於該條所
    稱之「毒品」，同條例第2條第1項規定：「指具有成癮性、
    濫用性及對社會危害性之麻醉藥品與其製品及影響精神物質
    與其製品」；再依該條第2項規定，大麻屬第二級毒品，而
    「製造」大麻當指將栽種成長後之大麻葉予以加工、包裝，
    使成易於吸用之製品而言；此種製程，當與類如第二級毒品
    甲基安非他命猶需以鹽酸麻黃素為原料，經氯化、氫化及純
    化等化學反應始能合成之加工方式難易、繁簡有別，此乃毒
    品產出流程之本質不同，自不能以加工方式較為簡單，即謂
    非屬「製造」毒品；況上開製造毒品之罪之構成要件，並未
    就行為人所製造之毒品所含成分、比例、純度、品質等節予
    以限定，是僅需所加工製造完成之物品確含有該種毒品之成
    分，即應認製造該種毒品之行為已然完成，而應論以既遂犯
    （最高法院93年度台上字第6855號、92年度台上字第245號
    等判決意旨供參）。(2)、被告栽種大麻植株成功後，即採集
　　葉片，加以風乾，再用模具壓製成磚、切割成塊等事實，已
　  經本院認定如上。而揆諸前開說明，被告將含有毒品大麻成
    分之大麻葉風乾、壓製成磚行為，即已該當於「製造」第二
    級毒品大麻犯行，自與其所製造完成之大麻磚毒品成分、品
    質無涉，被告以此辯稱其沒有製造毒品大麻行為，只是栽種
    大麻而已云云，自不足採。況被告於本院審理時復自承：我
    是把大麻的葉子壓縮成類似外面在賣的長方體形狀，因為我
    去跟別人買也是這個樣子，所以我就一樣這樣壓縮準備要賣
    等語（見本院卷第37頁背面），益見被告將所種植之大麻葉
    壓製成市面販售常見之「大麻磚」型態，即係為達其販售大
    麻之目的而為，其所辯稱：還沒找到人來買，所做的大麻磚
    品質欠佳云云，顯係避重就輕之詞。再依被告所自述其所壓
    製之大麻磚有10塊之多，實際扣案大麻磚亦高達8塊，且被
    告復以保鮮膜外覆包住，以利防潮、保存及拿取，若如被告
    所辯：只是試做、實驗，扣案大麻磚都不能用，沒有毒性云
    云，其又何須製作達10塊或8塊之量，且妥為包裝藏放而一
    併遭警查獲之理？被告上開辯解均係卸責脫罪之詞，不足憑
    採。至被告供述其所製造完成之大麻磚數量為10塊，其中2
    塊請人試用，朋友說不能用，就丟棄了云云，惟扣案大麻磚
    僅有8塊，且遍查全卷復無證據足資證明何人有自被告處收
    受大麻磚2塊，被告此部分所辯是否屬實，已非無疑；且扣
    案大麻磚確含第二級毒品大麻成分，外觀及型態與市售大麻
    磚無異，尚難認無法供吸毒者施用，本院不採信被告此部分
    辯解，已如前述，是本院認被告所製造完成之大麻磚數量為
    8 塊，且被告亦無另涉轉讓第二級毒品行為，附此敘明。本
    案事證已臻明確，被告犯行堪以認定，應依法論科。
三、論罪理由：
　　核被告所為，係犯毒品危害防制條例第4條第2項之製造第二
　  級毒品罪。被告先前持有大麻、大麻種子及意圖製造而栽種
    大麻之低度行為，均為其製造大麻之高度行為所吸收，均不
    另論罪。又被告製造大麻後而持有大麻，其持有大麻之低度
    行為，亦為其製造大麻之高度行為所吸收，均不另論罪。公
    訴意旨以被告另再成立毒品危害防制條例第12條第2項意圖
    供製造毒品之用而栽種大麻罪及第14條第4項之持有大麻種
    子罪，尚有誤認。又被告製造本案第二級毒品大麻之目的，
    即係為販售他人，已如前述，惟被告辯稱還沒去找對象來買
    等語，且遍查全卷，亦無證據證明被告除製造扣案大麻磚之
    行為外，尚有其他已著手於向不特定他人或特定之人販售第
    二級毒品行為，故認被告僅論以毒品危害防制條例第4條第2
    項之製造第二級毒品罪，而不另論同條第5條第2項之販賣第
    二級毒品罪。又公訴意旨以被告係基於概括之犯意而犯本案
    製造第二級毒品大麻犯行云云，惟依被告於原審時所陳其係
    在95年8月底、9月初所製造完成扣案大麻磚（見原審卷第58
    頁），依95年7月1日生效之修正後刑法規定，已刪除刑法第
    56條連續犯之規定，被告行為時已是新法，自無連續犯之適
    用，且依卷證所示，被告大規模栽種大麻植株，其所一次採
    集之大麻葉數量非少，扣案8塊大麻磚應係其一次同時製造
    而完成，公訴意旨以被告係基於製造第二級毒品大麻之概括
    犯意而為本案，尚有誤會，附此敘明。查被告前因傷害案件
    ，經原審法院判處有期徒刑5月確定，於91年9月24日執行完
    畢之事實，有本被告前案紀錄表1份可按，其於5年內故意再
    犯本件有期徒刑以上之罪，為累犯，除法定刑無期徒刑部分
　　外，應依刑法第47條第1項之規定，加重其刑。
四、撤銷改判及科刑理由
　　原審以被告犯罪事證明確，據以論罪科刑，固非無見。惟查
　　：扣案大麻植株477株，其中273株係栽種於塑膠花盆內，且
　  經本院向桃園縣政府警察局調取塑膠花盆273個扣案為證，
    原審未向警方調取塑膠花盆扣案及提示予被告表示意見，亦
    未宣告沒收，即有未洽。且扣案大麻植株、乾燥大麻葉及非
    乾燥之大麻葉（其中一片除外）之包裝均係警方在現場查獲
    時所直接拿取，再由警方備妥大型塑膠袋、尼龍袋加以包裝
    後送驗，有桃園縣政府警察局96年6月24日桃警刑字第09600
    63213號函一份在卷可憑（見本院卷第58頁），原審疏未詳
    察，逕將上開包裝袋均認係被告所有之物，並依毒品危害防
    制條例第19條第1項規定宣告沒收，顯有不當。又被告大規
    模栽種大麻植株，本次查獲之數量即高達477株，情節可謂
    重大，惟被告犯後已坦認大部分犯行，非全然無悔改之意，
    且所製造毒品尚未流出市面，認原審量處被告有期徒刑7年6
    月，尚稱妥適，檢察官請求對被告再從重量刑，及被告上訴
    否認有製造第二級毒品犯行，固均無理由，惟原判決既有上
    開可議，自應由本院撤銷改判。爰審酌被告品行，明知毒品
    對社會危害至大，竟為一己私利，栽種大麻植株進而壓製大
    麻磚，栽種規模高達477株，所查獲毒品之數量亦非少量，
    惟其犯後尚能坦認大部分犯行，且所製造毒品尚未流出市面
    ，未及取得任何不法利益，態度尚稱良好，暨其素行、生活
    狀況、犯罪之動機、目的、手段等一切情狀，量處如主文第
    二項所示之刑。扣案如事實欄所述之大麻植株477株、大麻
    葉5855.29公克（含先前所採集已乾燥大麻葉2655公克、甫
    自植株脫落之非乾燥大麻葉3200.29公克）、大麻磚塊8塊重
    237.06公克、大麻花1包（淨重5.02公克），均含大麻成分
    ，係毒品危害防制條例所指之第二級毒品，應依毒品危害防
    制條例第18條第1項前段規定，宣告沒收銷燬之。又扣案被
    告所製造之第二級毒品大麻磚塊8塊外覆之保鮮膜包裝總重
    10.37公克，有防止毒品裸露、溢出及潮濕之功用，並便於
    分裝、攜帶毒品，認係供被告犯本罪所用之物，應依毒品危
    害防制條例第19條第1項前段之規定，宣告沒收。又扣案之
    含栽種大麻知識之參考資料10頁暨英文書3本、塑膠花盆273
    個、電子秤1台、抽水馬達1具、鏟子1支、澆水桶1個，均係
    被告所有且供其栽種、製造大麻所用之物，均應依毒品危害
    防制條例第19條第1項前段之規定，宣告沒收。另扣案之大
    麻種子90顆共重1.76公克，雖非屬第二級毒品，惟因持有大
    麻種子者，應依毒品危害防制條例第14條第4項規定處罰，
    是大麻種子應為違禁物，併依刑法第38第1項第1款之規定宣
    告沒收。又扣案大麻根1包，依被告所述係其先前所種植之
    大麻植株，已將含大麻成分之葉片摘取，尚未丟棄即被警查
    獲（見本院卷第85頁正面）；故含毒品大麻成分之大麻葉既
    已經摘取，大麻根已非屬第二級毒品，且亦非直接供被告製
    造大麻所用之物，僅為本案犯罪之佐證，故不宣告沒收。另
    扣案為警一併查獲之捲煙紙1包、捲煙器1個、分裝袋1大包
    、K他命1瓶，雖均為被告所有之物，惟被告一再陳稱均與其
    栽種、製造大麻行為無關，故亦均不予宣告沒收，附此敘明
    。
據上論斷，應依刑事訴訟法第369條第1項前段、第364條、299條
第1項前段，毒品危害防制條例第4條第2項、第18條第1項前段、
第19條第1項前段，刑法第11條、第47條第1項、第38條第1項第1
款，判決如主文。
本案經檢察官柯麗鈴到庭執行職務。
中　　華　　民　　國　　96　　年　　9 　　月　　13　　日
 　　　　　 刑事第十七庭  審判長法　官   趙功恆
                                法　官   高明哲
                                法　官   孫惠琳
以上正本證明與原本無異。
如不服本判決，應於收受送達後十日內向本院提出上訴書狀，其
未敘述上訴之理由者並得於提起上訴後十日內向本院補提理由書
（均須按他造當事人之人數附繕本）。
                                書記官   魏汝萍
中　　華　　民　　國　　96　　年　　9 　　月　　13　　日
附錄：本案論罪科刑法條全文
毒品危害防制條例第4條第2條
製造、運輸、販賣第二級毒品者，處無期徒刑或7 年以上有期徒
刑，得併科新臺幣7 百萬元以下罰金。
